臺灣高等法院高雄分院刑事判決　　　　　九十三年度上易字第三七號
　　上　訴　人
　　即　被　告　未○○
　　被　　　告　丁○○
　　被　　　告　午○○
　　共　　　同
　　選任辯護人　鄭國安律師
　　　　　　　　吳麗珠律師
　　　　　　　　陳炳彰律師
右上訴人等因重利等案件，不服臺灣屏東地方法院九十二年度易字第七三八號中華民
國九十三年四月十九日第一審判決（起訴案號：臺灣屏東地方法院檢察署九十二年度
偵字第一四三六號），提起上訴，本院判決如左：
      主      文
上訴駁回。
      事      實
一、未○○與其妻丁○○、其姐蔡瑞珠（已判刑確定）、其子午○○等四人，共同基
    於重利之概括犯意，以俗稱「日仔會」之方式，於後列時、地，乘他人急迫貸以
    金錢而取得與原本顯不相當之重利：(一)於民國八十九年間某日，由未○○出面，
    趁陳黃麗碧經濟困難急需用錢之際，在屏東縣東港鎮○○路一四三號未○○、丁○○夫婦住處，貸款新臺幣（下同）五萬元予陳黃麗碧，言明陳黃麗碧每日須繳
    還本息一千元，二個月共繳付本息六萬元，而取得年息百分之一百二十與原本顯
    不相當之重利，借款人陳黃麗碧並另簽發面額六萬元之本票一紙予未○○收受以
    供擔保。復於九十一年九月一日，由未○○出面，趁陳黃麗碧急需用錢之際，在
    屏東縣東港鎮○○路○段八五號「龍鳳宮」住處（九十年七月三日遷入）貸款三
    十五萬元予陳黃麗碧，並以每十甲繳付利息五萬元之計息方式取得年息百分之五
    百十四與原本顯不相當之重利。(二)於九十年三、四月間，由未○○出面，趁辰○
    經濟困難急需用錢之際，在前揭博愛路一四三號處所貸款五萬元予辰○，並言明
    每日繳還本息一千元，二個月內償還本息共六萬元，而取得年息約百分之一百二
    十與原本顯不相當之重利。借款人辰○亦簽發面額六萬元之本票一紙予未○○收
    受供作擔保。(三)於九十年十月十八日，由未○○出面，趁申○○○經濟困難急需
    用錢之際，在前揭「龍鳳宮」處所，貸款三十萬元予申○○○，並預先扣除三萬
    五千元之利息，即實際上僅交付二十六萬五千元予申○○○，並言明月付利息三
    萬五千元，直至本金還完為止，因而取得約年息百分之一百五十八與原本顯不相
    當之重利。借款人申○○○另簽發面額三十萬元之本票一張予未○○收受以供擔
    保。(四)九十一年三月十七日，由未○○、丁○○出面，趁己○○（綽號洪文蕊）
    經濟困難急需用錢之際，在同前「龍鳳宮」處所，貸款五萬元予己○○，並言明
    每日繳還本息二千元，於一個月內返還本息共六萬元，而取得年息百分之二百四
    十與原本顯不相當之重利。借款人己○○並另簽發面額六萬元之本票一張予未○○收受以供擔保。
二、未○○、午○○及另一年籍姓名不詳之成年男子，因己○○貸款期間（九十一年
    三月十七日至同年四月十七日）有時未能按日繳納本息，乃共同基於恐嚇危害他
    人安全之概括犯意聯絡，於九十一年三月下旬起至同年四月間止，由未○○自己
    或由午○○夥同該年籍、姓名不詳之成年人，多次前往己○○設於屏東縣東港鎮
    東港漁港中油加油站前之「港口檳榔攤」，以「等一下要趕快拿利息去付，不然
    的話就要你好看，要砸碎你的檳榔攤」等語恐嚇己○○，使己○○心生恐懼，致
    生危害於己○○之生命、身體及財產之安全。嗣於九十一年十二月二十六日中午
    十二時五十分許，為警據報持搜索票在未○○、丁○○之住處查獲上情，並扣得
    未○○所有之存摺七本、電話名冊十六張，並於同日十四時三十分許，為警在蔡
    瑞珠位於屏東縣東港鎮○○里○○路一七○之一號住處，持搜索票扣得如附表所
    示之本票二十四張及帳單一紙。
三、案經屏東縣警察局東港分局報請台灣屏東地方法院檢察署檢察官偵查起訴。
    理  由
一、訊據上訴人即被告未○○、丁○○、午○○等三人均矢口否認有前開重利及恐嚇
    犯行。被告未○○辯稱：己○○、辰○、陳黃麗碧及申○○○四人當中，伊只認
    識陳黃麗碧和申○○○二人，己○○及辰○二人則未曾謀面。又伊曾向其五叔蔡
    發成借款八十萬元再轉借給陳黃麗碧，陳黃麗碧則允諾每月繳還利息八千元；伊
    亦曾以自己之資金，出借十五萬元予申○○○，申○○○允諾每月繳交二千元予
    伊，並無如起訴書所指之重利犯行。惟陳黃麗碧、申○○○嗣後未依約償還債務
    ，雙方因而發生糾紛，伊遭彼二人挾怨報復向警提出不實之指訴云云。被告丁○○則辯稱：伊不認識己○○、辰○、陳黃麗碧及申○○○等四人，也沒有參與前
    開重利犯行，惟伊有聽先生未○○說過借錢給陳黃麗碧及申○○○之事，但並未
    親眼目睹云云。被告午○○辯稱：伊不認識己○○、辰○、陳黃麗碧及申○○○
    ，不知道其父未○○經營地下錢莊，也沒有向己○○恐嚇討債云云。被告三人復
    均辯稱：被害人己○○、辰○在偵查中之供述與在警訊中所為之供述不符；及被
    害人陳黃麗碧、申○○○二人僅於警訊中指述彼等犯罪，卻不願於偵、審中出庭
    作證；陳女、蕭女曾與被告未○○有金錢糾紛，足見被害人等於警訊之指述顯非
    真實云云。
二、惟查前開事實業據被害人己○○、辰○、陳黃麗碧、申○○○等人於警訊中指述
    歷歷，被害人辰○於檢察官偵查中復為相同內容之指述，並有扣案如附表編號五
    所示己○○以「洪文蕊」名義簽發之本票一紙附卷可稽。且同案被告蔡瑞珠亦於
    原審審理中坦承：曾借貸金錢予被害人陳黃麗碧，其金額、利息與起訴書犯罪事
    實欄記載之數額相同，亦曾借錢予己○○及辰○等人等情（見原審卷第五十頁、
    第五十三頁）。而陳黃麗碧於九十一年十月十一日向友人黃薇方借款四十五萬元
    ，委託案外人李婉伊到第一銀行北台南分行至未○○之第一銀行東港分行帳號
    00000000000號帳戶內，以清償向未○○所借之欠款，除據陳黃麗碧
    於警訊供明在卷，並有李婉伊上開款單及未○○上開存摺影本在卷可證（見警
    卷第一三五、一０二頁）。足見己○○等四人於警訊及偵查中之指述，尚非無據
    。
三、又查：
  (一)被告以外之人於司法警察官或司法警察調查中所為之陳述，與審判中不符時，其
    先前之陳述具有較可信之特別情況，且為證明犯罪事實存否所必要者，得為證據
    ，刑事訴訟法第一百五十九條之二定有明文。本件被害人己○○、辰○二人在原
    審及本院審理中雖均否認曾向被告未○○借貸金錢，而與警訊中所為指述內容不
    符。然被害人己○○及辰○前揭被害事實，乃警方搜索被告蔡瑞珠住所時，發現
    己○○及辰○二人簽發之本票，進而循線詢問查獲，並非被害人己○○及辰○二
    人主動向警方報案，此經證人即承辦員警許福全於原審審理中結證屬實（原審卷
    第二八二、二八四頁筆錄參照）；且己○○及辰○二人於偵查中及原審均證述：
    已將借貸款項清償完畢等情（見原審卷第一九二頁、九十二年偵字第一四三六號
    卷第十九頁），故被害人己○○及辰○應非藉此案推卸債務，亦無虛構事實誣陷
    被告未○○及其妻、子之必要。再者，己○○在警訊中所指述之被害時間、金額
    與扣案本票（附表編號五）記載之內容相符，與被害人辰○及陳黃麗碧受害情節
    亦相類似；被害人辰○在檢察官偵查時復指稱：「我有向未○○借過五萬元，但
    已經是很久的事了，在之前即都還了，後來即未再（向）他借了。．．借五萬元
    還六萬元。並有開六萬元的本票。利息即是一萬元，每甲還一千元，二個月內還
    完。．．．約在九十年二至三月間（向他借錢）。．．．是別人帶我去他家的，
    並拿及簽本票。．．」等語（九十二年偵字第一四三六號卷第五十一、五十二頁
    筆錄參照），而與其在警訊時所為供述相同。末查被害人己○○於警訊時陳稱伊
    於清償貸款過程中曾遭被告恐嚇，被害人辰○於警訊時則陳稱伊曾遭被告未○○
    教唆他人以三字經辱罵，在此心理陰影下，實難期待被害人於事過境遷後，在原
    審審理中接受被告詰問時，得無懼於未來不可預測之風險，而陳述真實之受害情
    況。綜上所述可知，被害人己○○、辰○二人在警訊時所為指述，雖與原審審理
    時所為供詞不符，但因有前開可信之特別情況，且彼二人之指述為證明本件犯罪
    事實存否所必要，故得為證據。
  (二)次按被告以外之人於審判中，因所在不明傳喚不到者，其於司法警察官或司法警
    察調查中所為之陳述，經證明具有可信之特別情況，且為證明犯罪事實之存否所
    必要者，得為證據，刑事訴訟法第一百五十九條之三第三款有明文規定。本件被
    害人陳黃麗碧及申○○○已於警訊中就被告未○○、丁○○及午○○之犯罪事實
    指陳明確，訊問過程亦無不當情事發生，且指述之被害情節，與被害人己○○及
    辰○指述之被害情節相雷同，可信為係同一人或同一犯罪集團所為。又彼二人於
    偵查中及原審審理中審，曾遭被告未○○恐嚇或強迫要求和解，此已據證人即承
    辦警員許福全及李益良於原審審理中結證屬實（原審卷第二八三、二八六、二九
    ○、二九一頁），而被害人陳黃麗碧、申○○○所在不明，先後經原審及本院傳
    拘無著，有屏東縣警察局東港分局九十三年三月五日東警分刑字第０九三０００
    一八三五號、第０九三０００一八三六號函檢還原審之申○○○、陳黃麗碧之拘
    票正本各一份（原審卷第二二七至二三四頁），及該分局九十三年九月二十四日
    東警分刑字第０九三０００九三０號及第０九三０００九三一號函檢還本院之申
    ○○○、陳黃麗碧之拘票正本各一份在卷可稽。被害人申○○○、陳黃麗碧於警
    訊中之供述，既無證據證明係受外力之影響，應認其等係出於自由意志所為之供
    述。參酌被告丁○○供稱：有聽未○○說過借錢給陳黃麗碧、申○○○等情。且
    同案被告蔡瑞珠於原審亦供述曾借貸金錢予陳黃麗碧等情，已如前述。且參酌黃
    陳麗碧於九十一年十月十一日曾向友人黃薇方借款四十五萬元，由李婉伊至未
    ○○第一銀行東港分行前述帳戶清償欠款之事實，足證陳黃麗碧、申○○○警訊
    之供述具有可信之特別情形，且為證明犯罪事實之存否所必要者，則依刑事訴訟
    法第一百五十九條之三第三款規定，應得為證據。
  (三)至於被告未○○所辯於九十年十月借貸十五萬元給申○○○及於九十年四月借貸
    八十萬元予陳黃麗碧等情，並不在公訴人起訴範圍內，亦無證據可資證明該部份
    借貸金錢事實與本案有連續犯之裁判上一罪關係，合先敘明。被告未○○雖以申
    ○○○及陳黃麗碧因上開債權債務關係，與之發生糾紛，故而遭申○○○及陳黃
    麗碧挾怨向警方誣告云云，並提出土地、建物登記謄本、原審九十一年度促字第
二七四四七號支付命令影本為證，及聲請原審傳喚證人即代書郭明賢證明其所言
    不虛。而證人郭明賢亦於原審審理中就被害人陳黃麗碧曾向被告未○○借錢，並
    提供不動產作為擔保等情結證屬實（原審卷第一三三頁）。惟被告所辯即使為真
    ，尚不能證明檢察官起訴之內容不實，蓋本件共有四名被害人指證向被告借錢，
    並付出高額利息，受害情節相似，其中被害人己○○及辰○二人之受害情節又係
    警方依搜索之證物循線查獲，顯非與被害人陳黃麗碧及申○○○相互串供，以構
    陷被告。因此，縱使其中兩名被害人與被告互有嫌隙，亦不足以說明何以上開四
    名被害人指述之受害情節雷同？並否定全部被害人指述內容之證明力。
  (四)本件四名被害人均於警訊中指述係由被告未○○出面貸款，因此被告未○○為本
    案之行為人，應無疑問。而依被害人己○○於警訊中指述：伊所借之五萬元，係
    被告丁○○所交付，利息則是伊親自拿到「龍鳳宮」交予被告丁○○或被告午○○，有時則係被告午○○帶同一年青人到其經營之檳榔攤收取，若未還錢時，被
    告未○○、午○○會出言恐嚇，且指認被告丁○○、午○○之照片（警訊卷第一
    一○、一一一、一一三頁）等語。被害人申○○○於警訊中指述：伊曾有一次未
    按時繳付利息，而遭被告丁○○、未○○載往「龍鳳宮」內毆打，並指認被告丁○○之照片（警訊卷第一二六頁筆錄參照）。被害人陳黃麗碧於警訊時陳稱：利
    息係伊親自拿到「龍鳳宮」交予被告未○○及丁○○（綽號「阿美」），並指認
    被告丁○○之照片（警訊卷第一三三頁筆錄參照），亦曾於九十一年三月底至四
    月中旬，目睹被告午○○及另一名男子至被害人己○○經營之「港口檳榔攤」逼
    討利息，並出言恐嚇：「等一下如不趕快拿利息去給未○○，就要己○○好看，
    並要砸碎他的檳榔攤。」（警訊卷第四十頁）等情，則可證明被告丁○○及午○○均有參與本件高利貸之行為，被告未○○及午○○並另涉恐嚇行為。證人、被
    害人因無法如期還款因而遭受重利成員之暴力討債而心生畏懼，亦符合社會常情
    。至於同案被告蔡瑞珠已於原審審理中坦承為本案貸款之金主，且被害人己○○
    之支票又係在蔡瑞珠住處查獲，為本件扣案支票之保管人，故亦可證明其有參與
    本件高利貸行為。綜合上述，被告等人所貸放之款項，高出法定利息甚多，徵諸
    目前之社會經濟狀況及金融借貸行情，顯屬重利，而被告預定苛刻條件，又要求
    被害人事先開立高於貸款數額之本票作擔保，一俟他人告貸即藉以取得重利。而
    被害人等若非經濟困難急需用錢，且告貸無門，豈會接受重利盤剝，足見被告等
    人係乘被害人等急迫，而貸予金錢，而取得與原本顯不相當之重利，至為明確。
    綜上所述，被告等所辯各情，無非卸責之詞，均無可採。本件事證明確，被告等
    之犯行，均堪認定。
四、核被告未○○、丁○○、午○○等三人乘他人急迫貸以金錢，而取得與原本顯不
    相當之重利之行為，均係犯刑法第三百四十四條之重利罪。又被告等三人與蔡瑞
    珠間，就前開犯行，有犯意聯絡及行為分擔，均為共同正犯。又被告等三人先後
    多次重利犯行，時間緊接，手法相同，所犯又係同一罪名之罪，顯係基於概括之
    犯意，反覆實施，應依連續犯之規定論以一罪，並加重其刑。又被告未○○、午
    ○○以加害生命、身體、財產之事，恐嚇他人致生危害於安全之行為，均係犯刑
    法第三百零五條之恐嚇危害安全罪。其等二人與不詳姓名之成年男子三人間，就
    前開恐嚇犯行，有犯意聯絡及行為分擔，均為共同正犯。又其等二人先後多次恐
    嚇犯行，時間緊接，所犯又係同一罪名之罪，顯係基於概括之犯意，反覆實施，
    應依連續犯之規定論以一罪，並加重其刑。又被告未○○、午○○以上所犯二罪
    間，犯意各別，罪名互異，均應予分論併罰。至於扣案如附表所示之本票，除被
    告等貸放予洪文蕊（即己○○）之部分與重利犯行有關外，其他之本票，已據同
    案被告蔡瑞珠供稱：係其貸放款項給子○○、壬○○等人時，債務人所簽發供擔
    保所用等情明確，即證人子○○、壬○○、癸○○○亦於原審審理時供稱是單純
    借錢，沒有借重利等語，因此，扣案如附表所示除編號五之票據外，其餘票據僅
    能證明蔡瑞珠與子○○等人有金錢往來，尚難認此部分與重利有關，併此敘明。
五、原審因而適用刑法第二十八條、第五十六條、第三百四十四條、第三百零五條、
    第四十一條第一項前段、第二項、第五十一條第五款，罰金罰鍰提高標準條例第
    一條前段、第二條之規定，並審酌被告未○○前有竊盜、違反槍砲彈藥刀械管制
    條例等犯罪前科，被告丁○○有賭博犯罪前科（以上二人均不構成累犯），素行
    非佳，被告午○○則無犯罪前科，有臺灣高等法院被告全國前案紀錄表在卷可稽
    。被告等犯罪所得之利益，被害人所受之損害，犯後仍飾詞置辯，尚無悔意等一
    切情狀，分別就被告未○○連續重利部分量處有期徒刑六月，被告丁○○、午○○連續重利部分各量處有期徒刑四月；就被告未○○連續恐嚇部分量處有期徒刑
    四月；就被告午○○連續恐嚇部分量處有期徒刑三月，並諭知如易科罰，均以三
    百元折算一日。被告未○○並定其應執行刑有期徒刑八月，被告午○○並定其應
    執行刑有期徒刑五月，並諭知如易科罰金，均以三百元折算一日。並認扣案如附
    表所示之之票據或為同案被告蔡瑞珠與他人之金錢往來證明而與本案無關，或為
    被告等供作重利而取得被害人所提供之擔保質押物，尚非被告等所有，均不宣告
    沒收。至於另扣案之帳單一張及存摺七本、電話名冊十六張等，核與本件重利犯
    罪事實無關，亦不宣告沒收。經核原審此部分判決認事用法並無不合，量刑亦屬
    適度。被告等上訴意旨，仍執前詞，否認犯罪，指摘原審此部分判決不當，為無
    理由，均應駁回。
六、同案被告蔡瑞珠涉犯連續重利罪部分，業經原審判處有罪確定在案，本院不予論
    列，併此明。
據上論斷，應依刑事訴訟法第三百六十八條，判決如主文。
本案經檢察官王登榮到庭執行職務。
中    華    民    國     九十三     年       十       月        七      日
                              臺灣高等法院高雄分院刑事第三庭
                                  審判長法官  周賢銳
                                        法官  黃建榮
                                        法官  謝宏宗
右正本證明與原本無異。
不得上訴。
                                      書記官  賴梅琴
中    華    民    國     九十三     年       十       月       十一     日
附錄：本判決論罪科刑法條：
刑法第三百四十四條：
乘他人急迫、輕率或無經驗，貸以金錢或其他物品，而取得與原本顯不相當之重利者
，處一年以下有期徒刑、拘役或科或併科一千元以下罰金。
刑法第三百零五條：
以加害生命、身體、自由、名譽、財產之事，恐嚇他人致生危害於安全者，處二年以
下有期徒刑、拘役或三百元以下罰金。
附表：
  ┌─┬─────┬────────┬──────────┬──────┐
  │編│  發票人  │    票      號  │  發  票  日  期    │  票面金額  │
  │號│          │                │                    │            │
  ├─┼─────┼────────┼──────────┼──────┤
  │一│  丙○○  │ＣＨ八六六七一  │八十八年二月二日    │  六萬元    │
  ├─┼─────┼────────┼──────────┼──────┤
  │二│  陳中成  │ＣＨ三六二一九七│八十九五月六日      │  六萬元    │
  ├─┼─────┼────────┼──────────┼──────┤
  │三│  蘇盈珍  │ＴＨ六○八四二五│九十一年三月一日    │  六萬元    │
  ├─┼─────┼────────┼──────────┼──────┤
  │四│  壬○○  │ＣＫ五五八九六○│九十一年三月十七日  │  同右      │
  ├─┼─────┼────────┼──────────┼──────┤
  │五│  洪文蕊  │ＣＫ五五八九六一│九十一年三月十七日  │  同右      │
  │  │（己○○之│                │                    │            │
  │  │綽號）    │                │                    │            │
  ├─┼─────┼────────┼──────────┼──────┤
  │六│  寅○○  │ＣＨ七九六○四二│九十一年三月十九日  │  同右      │
  ├─┼─────┼────────┼──────────┼──────┤
  │七│  辰○治  │    二三六七八三│九十一年三月二十二日│  同右      │
  ├─┼─────┼────────┼──────────┼──────┤
  │八│  子○○  │ＣＨ七四二三○七│九十一年三月二十三日│  同右      │
  ├─┼─────┼────────┼──────────┼──────┤
  │九│  王美不  │ＣＨ三五八五七四│九十一年三月三十一日│  同右      │
  ├─┼─────┼────────┼──────────┼──────┤
  │十│  辛○○  │ＣＨ三五八五五九│九十一年三月二十六日│  同右      │
  ├─┼─────┼────────┼──────────┼──────┤
  ││  乙○○  │ＣＨ二五六六七四│九十一年三月二十六日│  同右      │
  ├─┼─────┼────────┼──────────┼──────┤
  ││  巳○○  │ＣＨ一四五六五六│九十一年四月四日    │  同右      │
  ├─┼─────┼────────┼──────────┼──────┤
  │十三│  陳明玉  │ＣＨ四七一五○二│九十一年四月十三日  │  同右      │
  ├─┼─────┼────────┼──────────┼──────┤
  │十四│  丑○○  │ＣＨ一四五六七○│九十一年四月十三日  │  同右      │
  ├─┼─────┼────────┼──────────┼──────┤
  │十五│  張月鳳  │    一○二四七七│九十一年四月十五日  │  同右      │
  ├─┼─────┼────────┼──────────┼──────┤
  │十六│  庚○○  │ＣＨ一四五六七一│九十一年四月十七日  │  同右      │
  ├─┼─────┼────────┼──────────┼──────┤
  │十七│  陳慧琳  │ＣＨ二五九九五五│九十一年四月十七日  │  同右      │
  ├─┼─────┼────────┼──────────┼──────┤
  │十八│  莊素宇  │    一○二四七八│九十一年四月十七日  │  同右      │
  ├─┼─────┼────────┼──────────┼──────┤
  │十九│  黃淑雲  │    三二七三三四│九十一年四月十九日  │  同右      │
  ├─┼─────┼────────┼──────────┼──────┤
  │二十│  辰  ○  │ＣＨ四七一五○三│九十一年四月十九日  │  同右      │
  │  │          │                │                    │（非本案被害│
  │  │          │                │                    │人辰○簽發）│
  ├─┼─────┼────────┼──────────┼──────┤
  ││  王美不  │ＣＨ四七一五○四│九十一年四月二十三日│  同右      │
  ├─┼─────┼────────┼──────────┼──────┤
  ││  卯○○  │    三二七三三八│九十一年四月二十三日│  同右      │
  ├─┼─────┼────────┼──────────┼──────┤
  ││  戊○○  │ＣＨ二五九九六○│九十一年六月十九日  │  同右      │
  ├─┼─────┼────────┼──────────┼──────┤
  ││  戊○○  │    一○二二五五│九十一年六月三十日  │  五萬五千元│
  └─┴─────┴────────┴──────────┴──────┘
                                                                        Ｆ
